臺灣高等法院刑事判決　　　　　　　 100年度金上訴字第38號
上　訴　人
即　被　告　吳維煌
選任辯護人　林長青　律師
上列上訴人因違反銀行法案件，不服臺灣臺北地方法院99年度金
訴字第55號，中華民國100年5月30日第一審判決（起訴案號：臺
灣臺北地方法院檢察署99年度偵字第13758號），提起上訴，本
院判決如下：
    主  文
原判決撤銷。
吳維煌犯銀行法第一百二十五條第一項前段之非法經營銀行業務
罪，累犯，處有期徒刑貳年。
    理  由
一、吳維煌前於民國96年間因違反商業會計法等案件，經臺灣臺
    北地方法院於以97 年度訴字第401號判決判處有期徒刑8月，
    減為有期徒刑4月，嗣經本院以97 年度上訴字第2032號判決
    駁回上訴確定，於97年9月9日易科罰金執行完畢（本件構成
    累犯）。仍不知悔改，明知除法律另有規定者外，非銀行不
    得經營收受存款業務，亦不得經營以借款、收受投資、使加
    入為股東或其他名義，向多數人或不特定之人收受款項或吸
    收資金，而約定或給付與本金顯不相當之紅利、利息、股息
    或其他報酬者，應以收受存款論之業務。竟基於非法吸收資
    金之犯意，對外自稱為隆盈資產管理顧問有限公司（登記負
    責人為吳其道，嗣更名為"隆通實業有限公司"，址設福建省
    金門縣金沙鎮○○里○○○路○段482號，實際辦公處所設於
    臺北市○○○路○段96號9樓，下稱隆盈公司）之實際負責人
    ，自98年4月初起迄99年3月間止，先後以「隆盈合會」及「
    團購金酒」等名義，利用文宣、吳維煌個人或會員輾轉介紹
    等方式，向不特定大眾招攬投資加入為「隆盈合會」會員或
    「團購金酒」團購會員，而向如附表一姓名欄所示之不特定
    人（下稱會員）收受款項（下稱會款），並約定返還本金或
    給付與本金顯不相當之報酬，而經營應以收受存款論之銀行
    收受存款業務。吳維煌並囑由隆盈公司不知情員工冷有玲負
    責整理會員之入會申請書等文件，冷有玲再囑由隆盈公司不
    知情員工張凌嘉協助倉管與會計等項工作。吳維煌之經營方
    式：係以「隆盈合會」之每組合會或「團購金酒」之每組會
    員均固定由25名會員名額組成，均統一由吳維煌擔任會首，
    每一會份為新臺幣（下同 ）1萬元，採內標方式。會員加入
    「隆盈合會」或「團購金酒」為會員時，均須填寫「入會申
    請書」或「團購金酒窖藏申請書」，同一會員可在同一合會
    參加多份，並依吳維煌在合會開始時或按月統一抽籤之結果
    決定得標順序，或由會員自行協調預先抽定一定期數之得標
    順序，而非按實際競標之標金高低決定得標者。會員每會固
    定繳款7500元，並在合會第一期即一次繳交25期之管理費共
    5000元（ 換算為每月管理費200元，算式即5000÷25=200）
    ，標息固定為2500元。會員每月應繳付之會款及管理費係由
    各該會員各別依指定匯入如附表一「入帳銀行」欄所示銀行
    之帳戶【各該銀行帳戶之帳號詳如附表一註1 所示，其中匯
    入「台銀松江（隆盈資產）」或「富邦城東（隆盈資產）等
    銀行帳戶內之匯款，均係以「隆盈合會」名義收受之款項，
    而匯入「富邦城東（金酒生技）」或「富邦城東（金酒生物
    ）等銀行帳戶內之匯款，均係以「團購金酒」名義收受之款
    項】，而其會員獲利之方式則為：第一期（即第一個月，以
    每一個月為一期，下均同）均固定由會首吳維煌得標，而第
    二期得標之會員無須繳納當期會款，並可取得合會金1 萬元
    及扣掉第一期管理費200 元後之管理費餘額計4800元（按抽
    籤順序，每期均由前揭5000元管理費中按期扣除200 元），
    共計1萬4800元（即第一期繳納之10000元，加計剩餘之管理
    費4800元，以下計算方式類此），經扣除其第一期所繳前揭
    會款7500元及一次繳付之前開管理費5000 元（合計1萬2500
    元，即7500元+5000元=12500 元）後，實際獲利金額為2300
    元，且從其得標後次期即第三期起即無庸再繳交任何會款，
    而其餘尚未抽中得標之會員則均須繼續繳交每期會款7500元
    。如第三期抽中得標之會員，則可領得2 萬元及扣除合計二
    期管理費計400元之餘額4600元，共計2萬4600元，經扣除其
    前二期所繳交前揭會款計1萬5000 元及一次繳付之前開管理
    費5000元（合計2萬元）後，實際獲利金額為4600 元，且從
    其得標後之次期即第四期起即無庸再繳交任何會款，而其餘
    尚未抽中得標之會員則均仍須繼續繳付每期會款7500元；依
    此類推，迄最後一期（即第25期）得標者可領得24萬元及扣
    除24期管理費共4800元之餘額200元，共計24萬200元後退出
    （第25期即最後一位得標者共繳納18萬5000元（算式為7500
    24=180000，180000+ 5000=185000 ），實際獲利金額為5
    萬5200元（算式為0000000000000=55200）。上開「隆盈合
    會」、「團購金酒」之每組會員每期應繳付會款及因得標應
    取得之會款金額，詳如附表二所示）。吳維煌即以前揭方式
    ，向附表一所示之多數人收受款項或吸收資金，而約定或給
    付與本金顯不相當之報酬（依附表二「月報酬率」、「年報
    酬率」欄所示，其第2期至第25期之「月報酬率」達18.40 %
    至1.98%不等，經依附表二註2、3所示公式換算結果，其第2
    期至第25 期之「年報酬率」達220.80%至23.79%不等），共
    計吸收資金750萬4200 元。嗣經法務部調查局臺北市調查處
    （下稱臺北市調查處）調查員於98年8月4日持臺灣臺北地方
    法院核發之搜索票，前往隆盈公司前揭實際辦公處所等處進
    行搜索，始查悉上情。
二、案經臺北市調查處移送臺灣臺北地方法院檢察署（下稱臺北
    地檢署）檢察官偵查起訴。
    理  由
壹、證據能力部分：
一、關於起訴書證據編號38之商業簿冊、98 年度第4、5、6月工
    作月會員資料一覽表（見原審卷一第84至88頁、第91至94頁
    ）、編號39之98年4至7月會員明細表（見原審卷一第95至96
    頁、第98至99頁）、編號40 之張凌嘉電腦光碟3-1列印所得
    「會員繳費明細表」（見原審卷一第100至112頁）、編號44
    之張凌嘉電腦光碟3-2列印所得「98 年6月8日版制度表」（
    見原審卷一第118頁）、編號45之張凌嘉電腦光碟3-1列印所
    得「98 年4至6月會員資料及收款明細」（見原審卷一第120
    至122頁），均有證據能力：
（一）按「除有刑事訴訟法第159條之1至第159條之3之情形外，
      下列文書亦得為證據：一、除顯有不可信之情況外，公務
      員職務上製作之紀錄文書、證明文書。二、除顯有不可信
      之情況外，從事業務之人於業務上或通常業務過程所須製
      作之紀錄文書、證明文書。三、除前二款之情形外，其他
      於可信之特別情況下所製作之文書」，刑事訴訟法第 159
      之4 定有明文。又為保障被告之反對詰問權，並符合直接
      審理主義之要求，被告以外之人於審判外之言詞或書面陳
      述，原則上屬於傳聞證據，除法律另有規定外，無證據能
      力，不得作為證據使用；而刑事訴訟法第159條之4對於具
      有高度特別可信之文書，在兼具公示性、例行性或機械性
      、良心性及制裁性等原則下，雖屬傳聞證據，例外容許作
      為證據使用，因此，採取容許特信性文書作為證據之判斷
      基礎在於該文書之製作，是否係於例行性之公務或業務過
      程中，基於觀察或發現而當場或即時記載之特徵（最高法
      院94年臺上字第1361號判決意旨參照）。
（二）本件卷附之關於起訴書證據編號38之商業簿冊、98年度第
      4、5、6 月工作月會員資料一覽表（見原審卷一第84至88
      頁、第91至94頁）、編號39之98年4至7月會員明細表（見
      原審卷一第95至96頁、第98至99頁）、編號40之張凌嘉電
      腦光碟3-1 列印所得「會員繳費明細表」（見原審卷一第
      100 至112頁）、編號44之張凌嘉電腦光碟3-2列印所得「
      98 年6月8日版制度表」（見原審卷一第118頁）、編號45
      之張凌嘉電腦光碟3-1列印所得「98 年4至6月會員資料及
      收款明細」（見原審卷一第120至122頁），係臺北市調查
      處人員於97年8月8日持原審法院核發之搜索票，前往隆盈
      公司執行搜索時，所扣得之吳維煌所有或自張凌嘉電腦光
      碟3-1及3-2予以列印，均為被告以外之人於審判外之書面
      陳述，且經上訴人即被告吳維煌及其選任辯護人於本院爭
      執其證據能力，經本院審視前揭吳其道所有或列印所得之
      書面，雖均未蓋有隆盈公司印章（大小章）或浮水印，或
      隆盈公司內部任何經辦、監督人員之簽章，難認該紀錄為
      該公司之正式文書，復無文書製作人之簽章、署名，致使
      本院無從調查係何人所為、因何編製，惟上開書面既係臺
      北市調查處人員於前往隆盈公司執行搜索時所扣得，且觀
      諸其書面之記載，亦均係屬各該會員所繳納之前揭款項、
      會員個人資料及業績獎金制度表等相關數據資料、報表之
      客觀事實，衡情應係被告利用不知情員工冷有玲、張淩嘉
      或其他姓名不詳之員工負責整理、編制，核屬從事業務之
      人於業務上所製作之記錄文書，且該等數據資料均係以電
      腦或人工作業之方式予以記錄，乃業務上客觀紀錄之數字
      ，其誤差之機會極少，應屬刑事訴訟法第159 條之4第2款
      之文書，係傳聞法則之例外。被告及其辯護人復未提出任
      何證據資料供本院認定上揭文書係具有何顯不可信之情況
      ，則本件卷附之起訴書證據編號38之商業簿冊、98年度第
      4、5、6月工作月會員資料一覽表）、編號39之98 年4至7
      月會員明細表、編號40之張凌嘉電腦光碟3-1 列印所得「
      會員繳費明細表」、編號44 之張凌嘉電腦光碟3-2列印所
      得「98年6月8日版制度表」、編號45之張凌嘉電腦光碟3-
      1列印所得「98 年4至6月會員資料及收款明細」，均有證
      據能力。
二、本判決所引用之卷內其他卷證資料（包含人證與文書證據、
    物證等），並無證據證明係公務員違背法定程序所取得，且
    檢察官、上訴人即被告吳維煌及其辯護人於本院準備程序及
    審判期日時均表示無意見而不予爭執，且迄至言詞辯論終結
    前亦未聲明異議。本院審酌相關證人之陳述及證據資料作成
    時之情況，核無違法取證或證明力明顯過低之瑕疵，認以之
    作為證據為適當，前述證人於審判外之陳述及相關證據資料
    ，依刑事訴訟法第159條之5之規定，均有證據能力。
貳、實體部分：
一、訊據被告固供承其為隆盈公司實際負責人，亦坦認其曾於前
    揭期間，以「隆盈合會」及「團購金酒」名義及前揭經營方
    式，招組如附表一所示之多數人加入「隆盈合會」及「金酒
    團購」為會員，並由各該會員將應繳納之前揭款項及管理費
    各別匯入如附表一「入帳銀行」欄所示各銀行帳戶內，而向
    各該會員收受如附表一所示合計750 萬4200元之款項等事實
    ，惟矢口否認有何違反銀行法第29 條之1規定之犯行，辯稱
    其召組之前揭互助會（意指合會，下同）與民間合會之召組
    模式及作法相同，並非經營銀行法所規定之銀行業務，且未
    違反銀行法關於非銀行不得經營收受存款業務或以收受存款
    業務論之規定云云。辯護為被告人辯護意旨略稱：民法第70
    9條之1關於合會之相關規定，並未排除以抽籤方式決定得標
    者，而關於合會之立法理由亦非以互助為唯一功能，並兼具
    有儲蓄賺取標息之功能，且被告以固定之標息方式，是否即
    屬給付與本金顯不相當之報酬，應以民間合會為憑斷標準，
    參諸銀行法第29條及第29 條之1之立法理由係參照刑法重利
    罪之相關規定所設，自須依客觀環境及當時社會經濟狀況，
    於約定或給付顯不相當之利息或報酬時，始能成立銀行法第
    29 條之1之罪行，而本案被告與前揭會員所為之利息或報酬
    約定並不符合該項要件云云。
二、經查：
（一）址設福建省金門縣金沙鎮○○里○○○路○段482號，實際
      辦公處所則設於臺北市○○○路○段96號9樓之隆盈公司（
      嗣更名為「隆通實業有限公司」）其登記負責人為吳其道
      ，惟由被告實際負責經營，業據被告及證人吳其道供述在
      卷（見調查卷第1頁背面、第10 頁背面）。被告明知除法
      律另有規定者外，非銀行不得經營收受存款業務，亦不得
      經營以借款、收受投資、使加入為股東或其他名義，向多
      數人或不特定之人收受款項或吸收資金，而約定或給付與
      本金顯不相當之紅利、利息、股息或其他報酬者，應以收
      受存款論等銀行業務之規定。惟被告自98 年4月初起迄99
      年3 月間止，曾先後以「隆盈合會」及「團購金酒」等名
      義，利用文宣、被告個人或會員輾轉介紹等方式，招攬不
      特定人投資加入為「隆盈合會」會員或「團購金酒」團購
      會員，而向如附表一所示之會員收受會款，並約定或給付
      報酬，被告囑由隆盈公司不知情員工冷有玲負責整理會員
      之入會申請書等文件，冷有玲再囑請該公司不知情員工張
      凌嘉協助倉管與會計等項工作；及被告經營方式係以「隆
      盈合會」每組合會或「團購金酒」每組會員均固定由25名
      會員名額組成，並統一由被告本身擔任會首，每一會份為
      1 萬元，採內標方式。會員加入「隆盈合會」或「團購金
      酒」為會員時，均須填寫「入會申請書」或「團購金酒窖
      藏申請書」，同一會員可在同一合會參加多份，並係依被
      告在合會開始時或按月統一抽籤之結果決定得標順序，或
      由會員自行協調預先抽定一定期數之得標順序，而均非按
      實際競標之標金高低決定得標者；會員每會固定繳款7500
      元，並在合會第一期即一次繳交25期之管理費共5000元（
      每月管理費200 元），標息固定為2500元。會員每月應繳
      付之會款及管理費係由各該會員依指定各別匯入如附表一
      「入帳銀行」欄所示銀行之帳戶【各該銀行帳戶之帳號詳
      如附表一註1所示，其中匯入「台銀松江（隆盈資產）」
      或「富邦城東（隆盈資產）等銀行帳戶內之匯款，均係以
      「隆盈合會」名義收受之款項，而匯入「富邦城東（金酒
      生技）」或「富邦城東（金酒生物）等銀行帳戶內之匯款
      ，均係以「團購金酒」名義收受之款項】，而其會員獲利
      之方式則為：第一期（即第一個月，以每一個月為一期，
      下同）均固定由會首吳維煌得標，而第二期得標之會員無
      須繳納當期會款，並可取得合會金1 萬元及扣掉第一期管
      理費200元後之管理費餘額計4800 元（按抽籤順序，每期
      均由前揭5000元管理費中按期扣除200元），共計1萬4800
      元，經扣除其第一期所繳前揭會款7500元及一次繳付之前
      開管理費5000元（合計1萬2500 元）後，實際獲利金額為
      2300元，且從其得標後次期即第三期起即無庸再繳交任何
      會款，而其餘尚未抽中得標之會員則均須繼續繳交每期會
      款7500元；嗣第三期抽中得標之會員則可領得2 萬元及扣
      除合計二期管理費計400元之餘額4600元，共計2萬4600元
      ，經扣除其前二期所繳前揭會款計1萬5000 元及一次繳付
      之前開管理費5000元（合計2 萬元）後，實際獲利金額為
      4600元，且從其得標後之次期即第四期起即無庸再繳交任
      何會款，而其餘尚未抽中得標之會員則均仍須繼續繳付每
      期會款7500元；依此類推，迄最後一期（即第25期）得標
      者可領得24萬元及扣除24 期管理費共計4800元之餘額200
      元，共計24萬200元後退出（第25 期即最後一位得標者共
      繳納18萬5000元，實際獲利金額為5 萬5200元；前揭「隆
      盈合會」、「團購金酒」之每組會員每期應繳付會款及因
      得標應取得之會款金額，詳如附表二所示）；其即以前揭
      方式，向附表一所示之多數人收受款項或吸收資金，而約
      定或給付前揭報酬，共計收受款項或吸收資金750 萬4200
      元。嗣經臺北市調查處調查員於98年8月4日持原審核發之
      搜索票，前往隆盈公司設於前揭臺北市○○○路○段96號9
      樓之實際辦公處所等處進行搜索等事實，業據被告於臺北
      市調查處調查員詢問、檢察官訊問時均坦承不諱（見調查
      卷第1至9頁、台北地檢署99年度偵字第13758號卷第142至
      145頁、第149至151頁）。
（二）被告於原審亦供稱：如附表一所示之會員均係其個人以「
      隆盈合會」或「團購金酒」名義召組之會員等語（見原審
      卷一第29至32頁、第187至193頁、卷二第12至23頁），核
      與證人冷有玲、張凌嘉、蔡安姬、方小蓉、戴梧桐、翁郝
      金華、歐維新、羅美宏、陳世斌、馬萬里、陳寶玉、李珮
      綺、馬靜雲、丁永年、黎蔡碧娥（即蔡碧娥）、陳娜妮、
      殷之時、楊雙秋、馮于芷、鄭慧英、李政蒲、吳其道、周
      功悌、李田榮等於臺北市調查處調查員詢問時及檢察官訊
      問時之證述（見本件調查卷第10至13頁、第18至23頁、第
      33至38頁、第53至54頁、第56至58頁、第62至64頁反面、
      台北地檢署99年度偵字第13758號卷第16至17頁、第39 至
      41頁、第45至48頁、第51至53頁、第56至57頁、61至62頁
      、第65至66頁、第71至72頁、第79至81頁、第84至85頁、
      第89至90頁、第95至98頁、第101至102頁、第131至135頁
      、第142至145頁、第154至157頁、第161至164頁）內容相
      符。並有隆盈公司人事資料、隆盈合會說明書、入會申請
      書、隆盈業務獎金規則、員工保密切結書、銀行存摺、隆
      盈公司98年3至7月日記帳、98年第3至7工作月支出明細表
      、98年第4至6工作月會員資料一覽表、98 年第7工作月會
      員資料一覽表、98年4至7月會員明細表、98年第4至6工作
      月綜合資料、98年4月薪資表、制度表（98年3月11日版、
      98年6月8日版、98年7月7日版各1件）、薪資匯款帳戶一
      覽表、身分證影本、統計表、互助聯誼會合會簿、丁永年
      之互助聯誼會合會簿讓渡書、隆盈公司設於台北富邦銀行
      城東分行（下稱台北富邦城東分行）第000000000000號帳
      戶交易明細、隆盈公司設於台灣銀行松江分行（下稱台銀
      松江分行）第000000000000號帳戶開戶資料及交易明細、
      臺銀松江分行100 年3月29日松江營密字第10050002631號
      函及所附隆盈公司第000000000000號帳戶、第0000000000
      00號帳戶交易明細、台北富邦城東分行100年3月30日北富
      銀城東字第1000000012號函及所附隆盈公司第0000000000
      00號帳戶交易明細、金酒生技有限公司（下稱金酒生技公
      司）團購金酒報聘表、履約憑證、金酒窖藏投資買賣契約
      書（含陳蔡嫣姬之申請書）、開標資料、窖藏酒照片、窖
      藏酒送貨單、團購金酒窖藏申請書、團購金酒獲利一覽表
      、金酒生技公司設於台北富邦城東分行第000000000000號
      帳戶交易明細、金酒生技公司設於台北富邦城東分行第00
      0000000000號帳戶交易明細、台北富邦城東分行100年2月
      23日北富銀城東字第1000000005號函及所附金酒生物科技
      有限公司（下稱金酒生物公司）第000000000000號帳戶往
      來歸戶查詢及自開戶日起迄99年12月31日止之帳戶往來交
      易明細、台北富邦城東分行100年3月30日北富銀城東字第
      1000000012號函及所附金酒生技公司第00000000 0000 號
      帳戶交易明細、臺北市調處調查官勘驗報告、黎蔡碧娥設
      於渣打銀行中壢新明分行第00000000000000號帳戶存摺、
      戴梧桐第000000000000號帳戶存摺、翁郝金華第00000000
      0000號帳戶存摺、歐維新帳戶存摺、財政部83 年1月11日
      台財融字第822301274 號函、自扣押物編號39張凌嘉電腦
      光碟3-1 列印所得「帳目問題點」、「會員繳費明細表」
      、「98年4至6月會員資料」、自扣押物編號40張凌嘉電腦
      光碟3-2列印所得之「公司座位圖表」、「98 年7、8月出
      缺勤明細」、金酒生技公司基本資料查詢、金酒生技公司
      登記卷宗及其內所附相關資料等在卷（見本件調查卷第24
      頁、第26至32頁、第49頁、第61頁、第79至96頁、第97至
      100頁、第103至104頁、第105至11 8頁、第119至120頁、
      第136至138頁、台北地檢署99 年度偵字第13758號卷第22
      至27頁、第106至107頁、第109至110 頁、第168頁、99偵
      13758號扣押物影本卷第24至143頁、第145頁、第147頁
      、第149至178頁、第181至236頁、第240至258頁、卷第
      1至79頁、第113至179頁、第186至205 頁、原審卷一第84
      至88頁、第91至94頁、第95至96頁、第98至122頁、第126
      至127頁、第155至17 1頁、第260至290頁），且經比對上
      開會員入會申請書，其背頁已載明申請人係參加吳維煌所
      舉辦之25期會，每期繳付合夥金1 萬元等情，被告前揭自
      白與事實相符，足見被告確有於上開時、地以「隆盈合會
      」及「團購金酒」等名義，利用文宣、吳維煌個人或會員
      輾轉介紹等方式，向不特定大眾招攬投資加入為「隆盈合
      會」會員或「團購金酒」團購會員，而向如附表一所示之
      不特定人收受會款乙節，堪以採取。
（三）被告雖辯稱：其本件召組之合會，並非在會員入會時就統
      一抽籤決定得標順序，而是依照月份順序，在每個月25日
      才抽籤決定會員之得標順序，決定係由哪一個會員得標，
      及其於本件調查時供稱「我特別說明抽籤方式有三種，一
      種是開標時就一次抽完每期的得標會員，一種是每個月才
      抽出得標的會員，還有一種是會員間約定好一次抽幾期就
      好。」云云（見調查卷第6 頁），核與前揭事證不符，自
      無可採。又被告以前揭方式，向附表一所示之多數人收受
      款項或吸收資金，而約定或給付與本金顯不相當之報酬，
      依附表二註2、3 所示公式換算結果，共計吸收資金750萬
      4200元，是公訴意旨認被告本件以「隆盈合會」等名義吸
      收或收受之資金達3248萬元，核與上開卷證資料不符，容
      屬誤會。至被告辯稱其本件收受或吸收會員所繳交之款項
      約為400餘萬元云云，亦無可採。
（四）按銀行法第29 條第1項規定，非銀行不得經營收受存款之
      業務。所謂「收受存款」，依同法第5條之1規定，係指向
      「不特定多數人」收受款項或吸收資金，並約定「返還本
      金」或「給付相當或高於本金」之行為。如非此行為，而
      係以借款、收受投資、使加入為股東或其他名義，向多數
      人或不特定之人收受款項或吸收資金，而約定或給付「與
      本金顯不相當」之紅利、利息、股息或其他報酬者，係以
      收受存款論，此為同法第29 條之1所明定。是應以收受存
      款論之前揭行為，除須以借款、收受投資、使加入為股東
      或其他名義，而向多數人或不特定之人收受款項或吸收資
      金外，尚以約定或給付「與本金顯不相當」之紅利、利息
      、股息或其他報酬為其要件，方能論以銀行法第125 條規
      定之罪。次按，稱「合會」（即一般民間所稱之「互助會
      」）者，係謂由會首邀集二人以上為會員，互約「交付會
      款」及「標取合會金」之契約；其僅由會首與會員為約定
      者，亦成立合會，而所謂「合會金」，係指「會首及會員
      應交付之全部會款」。又首期合會金不經投標，由會首取
      得，其餘各期由得標會員取得。每期標會，每一會員僅得
      出標一次，以出標金額最高者為得標。民法第709條之1第
      1項、第2項、第709條之5、第70 9條之6第1項定有明文。
      足見一般民間之「互助會」係由會首與會員互助，合各人
      之會款而為合會金，除會首取得首期合會金外，其餘各期
      合會金則係由其他會員（即會腳）依其每期出標金額之高
      低而決定係由何一會員標取，兼有儲蓄及賺取利息功能，
      是合會之本質係在於特定會員間互助之功能，重在各期之
      合會金均由會員所交付，亦即活會（尚未標得合會金者）
      須繳交活會會款，而死會（已標得合會金者）則須繳交死
      會會款，此與一般交付存款者，僅領回自己之存款及賺取
      利息者，顯然不同。辯護人辯稱：依民法關於增訂合會條
      款之立法理由所示，合會非以互助為其主要之契約要素或
      唯一之功能，不得以「二人以上相互邀集約定交付會款及
      標取合會金之際，『徒以其二人並無互組之意，或死會會
      員無須繳交死會會款』，即認為其性質非屬合會而係在經
      營銀行業務」云云，顯係片面曲解民法關於合會條文之立
      法理由真意及其規範目的，並與前揭說明及判斷不符，自
      無足採。
（五）本件被告以前揭「隆盈合會」及「團購金酒」等名義，向
      如附表一所示之多數人招組成立之「合會」，均係由其本
      身擔任會首，每組（均含會首即被告本身）為25會份，同
      一會員得於同一合會參加多數會份，每一會份為1 萬元，
      採內標方式，以每一個月為一期，每期標金均固定為2500
      元，即活會會員每月固定繳交會款7500元，並應於加入合
      會之第一期即一次繳交25期管理費共5000元（每月管理費
      200 元），亦即會員應於加入會員時（即擔任會首之被告
      起會時）即應繳付第一期會款7500 元（每一會份1萬元減
      固定標金2500元）及共計25期管理費5000元，合計1萬250
      0 元予被告收受，且其會員得標順序係由被告在合會開始
      時或按月統一抽籤之結果決定得標順序，或由會員自行協
      調預先抽定一定期數之得標順序，而均非按實際競標之標
      金高低以決定究由何一會員得標，而其會員之獲利方式則
      如前所述，亦即係各自領回其本身所繳交之「期數」乘以
      每一會份「1 萬元」之會款，及尚未到期之「管理費」，
      並採「死會及活會分開制」，即各該得標會員於標到會款
      後即脫離「隆盈合會」或「團購金酒」之合會，自次期起
      均無庸再繳交任何會款，而其餘尚未抽中得標之會員則均
      須繼續繳交每期會款7500元等事實，已如前述。足認本件
      參加被告以前揭「隆盈合會」及「團購金酒」等名義所召
      組合會之會員，於其等各自得標時，均僅各自按前揭計算
      方式領回自己所繳付「期數」乘以每一會份「1 萬元」及
      尚未到期「管理費」之合計金額，並非以該合會全部會員
      於該月份所繳付之所有會費作為合會金，並全部給付予該
      得標會員，用以互助【以第2 期得標會員為例，其標息固
      定為2500元，該得標會員僅領回所繳之7500元本金及2500
      元固定利息，合計1 萬元；惟依一般民間互助會，該得標
      會員應領得18萬2500元（計算式：會首固定應繳納之會款
      1萬元＋各活會會腳應繳付之7500元×23人＝182,500元）
      ，得標會員於得標當月無須繳納款項；餘各期得標應領得
      金額之計算均類推】，亦即無論係其得標方法、得標時應
      領取之金額及計算方式、得標後是否應繼續繳納死會會款
      等情，均與一般民間互助會之本質顯然不同，其功能亦顯
      有差異，非可一概而論，而足認本件「隆盈合會」及「團
      購金酒」之「合會」實均無民法「合會」或民間互助會之
      特定會員間互助功能，雖有合會外形，惟無合會功能，實
      係以眾多參加之會員，每月存入一定款項，到期再領取所
      存之存款，並賺取高額之利息，與一般對不特定多數人經
      營零存整付之收受存款業務，並無不同（至於本件部分會
      員如於特定組別同時參加數會份，而依前揭抽籤或協調方
      式決定得標順序並輪流得標，其各該得標會份亦係領回該
      會份所繳交之期數乘以1 萬元及尚未到期之管理費，並應
      續繳納其餘尚未得標會份之活會會款之情形，就各該會份
      而言，仍係採前揭「死會及活會分開制」，而仍與前揭「
      以眾多參加之會員，每月存入一定款項，到期再領取所存
      之存款，並賺取高額之利息，與一般對不特定多數人經營
      零存整付之收受存款業務」相同），顯與民法第709條之7
      規定合會會首代收代付會款之性質不同。至其會員得標領
      款方式係採用抽籤方式或定期領取，僅係雙方約定之領款
      方式，並不影響其所為應以收受存款業務論之本質。被告
      辯稱其本件所為並未違反銀行法之規定，其亦無違反銀行
      法規定之犯意云云，及其辯護人辯稱被告本件所為與民間
      互助會之作法雷同，即除固定標息，並將競標方式改為以
      抽籤方式決定得標順序，由得標者取回所繳付之會款加上
      標息外，其餘作業與一般互助會尚無不同，及被告僅係負
      責抽籤、代收代發會款，並未收受存款，亦未約定或給付
      與本金顯不相當之利息或報酬，且依民法第709條之6規定
      ，關於合會得標之決定，一般固以出標金額之高低決定得
      標者，但在會首、會員另有約定之情況下，得標者及標息
      之決定，非必以出標金額高低決定，亦未排除以抽籤之方
      法決定得標者云云，顯與前揭判斷不合，均不足憑採。
（六）另依附表二及前揭事證所示，被告本身並未繳納任何會款
      ，而僅係利用各會員繳付前揭會費及管理費予其收受後，
      由被告自行投資運用，並以其投資運用所賺取總收益與其
      須依前揭約定給付得標會員之總利息差額而獲利；此與民
      間互助會係由會首於起會時（即第1 次會期）收取所有會
      員所繳納之會款，並由會首於嗣後按期支付其本身須固定
      支付之每期會款（如依本案例而言，即係每一會份應每月
      固定支付1 萬元，亦即會首係取得可以預先收取前揭全部
      會款，再按月給付固定會款予各得標會員，而免支付預先
      使用前揭會款利息之利益），及其應依民法第709條之7規
      定，代得標會員收取之全部會員所繳付之會款，而將上開
      款項連同其自己應給付之會款，一併交付得標會員，亦顯
      然不符。
（七）況依前揭附表二所示，在前揭合會之前期（即第1 至10期
      ），被告每期收取之金額均高於各該期應給付予得標者之
      金額，故於前揭各期，被告除將各該期所收取之「部分」
      款項給付予各該期之得標者外，尚有部分剩餘款項係由被
      告本身所保留，而得供其自行運用投資（各該期所保留之
      金額，詳附表二「會首（收)支」列第1至10個月各欄所示
      ；被告於原審99年12月27日準備程序期日，並供稱其所收
      取之前揭會款，原擬作為投標法院所拍賣法拍屋之資金，
      並已申請資產管理公司，惟嗣後因故未進行等語，見原審
      卷一第31頁反面）；嗣至該合會之後期（即第11至25 期）
      ，被告每期收取之金額則均低於各該期應給付予得標者之
      金額，則被告除應將各該期所收取之全部會費均給付予各
      該期之得標者外，尚須負責補足其差額，其金額合計達69
      萬元（各該期所應補足之差額，詳附表二「會首（收 )支
      」列後第11至25個月各欄所示）。故就本案被告以「隆盈
      合會」及「團購金酒」等名義所召組之前揭合會而言，被
      告自須確保其運用前揭第1 至10期所保留之差額款項進行
      投資結果之獲利金額至少達69萬元，始足以支付前揭第11
      至25期之應給付差額，而由此結構及說明，亦足以確認被
      告所收取之前揭第1至10 期會款，其中部分款項係由其本
      身所保留，而其所收取之前揭第11至25期會款則不足以支
      付其於各該期應支付予各得標會員之金額，而應負補足差
      額之責。又被告本件前揭所為，既非代得標會員收取全部
      會款後，將所收取之會款全部轉交予得標會員，而係將部
      分款項予以保留或挪作其他投資運用，其所為自與民間合
      會之會首係依民法第709條之7之規定，代得標會員向其餘
      會員收取會款，並應將所收取之會款全部轉交得標會員收
      受，而僅負代收代付及保管責任者，顯然有異。且依前揭
      事證及說明所示，足認被告本件所為係以「固定標息」之
      前揭「吸金」模式，經營類似銀行「零存整付」收受款項
      或資金行為（即其實際上係扮演「吸金者」角色，正如「
      公司」招募股東繳交「股款」，由公司運用資金賺取利潤
      後再發放「股利」予股東，或如「銀行」收受存款，由銀
      行運用資金進行放款賺取放款利息後再發放「利息」予存
      戶等模式）。是被告及其辯護人所辯被告僅係代得標會員
      向其餘會員收取會款，並將款項（全部）轉交予得標會員
      ，其僅負代收代付之責云云，亦與前揭事證不符，顯無可
      取。
（八）又本件被告以前揭「隆盈合會」及「團購金酒」名義召組
      之「合會」，係採內標方式，以每一個月為一期，每期標
      金固定為2500元，即活會會員每月固定繳交會款7500元，
      並應於加入合會之第一期即一次繳交25期管理費（每期即
      每月管理費200元）5000 元予被告收受，而會員每月所繳
      付之管理費200 元既已由被告實際收取而不再退還予會員
      （尚未到期部分除外），自應算入會員獲利之成本計算基
      準，亦即會員每月「獲利」金額為「2300元」（即固定標
      息2500元減除每月管理費200元 ），依此計算被告與會員
      間所約定報酬之「年報酬率（年利率）」，係由第2 期至
      第25 期，依次自220.80%遞減至23.79%不等（詳如附表二
      及其附註所示）。公訴意旨認被告與「隆盈合會」等會員
      所約定報酬之年利率達400%（計算式：2500/7500×12=40
      0%，見原審卷一第2至9頁所附起訴書第2頁所載），或368
      %（計算式：2300/7500×12=368%，見原審卷一第174頁所
      附檢察官補充理由書（二）第2 頁所載），係以前揭會員
      於繳付7500元會款後，得按月收取2500元（未扣除每月20
      0元管理費）或2300元（經扣除每月管理費200元）之利息
      或報酬共12次為其計算依據，惟與前揭事證及會員收取利
      息或報酬之實情不符，是依上開基準計算所得之利率，容
      屬誤會。又按「犯罪所得」係包括「因犯罪而直接取得」
      之財物或財產上利益、因犯罪取得之報酬、前述變得之物
      或財產上利益等。犯罪所得計算標準，例如依犯罪時、犯
      罪地之市價或當時有價證券（ 股票、債券）之市值...等
      ，可作為法院適用時之參考（銀行法第125 條修正說明參
      照）。本件被告以前揭「隆盈合會」及「團購金酒」名義
      召組「合會」，而收受如附表一所示之合會會款共計 750
      萬4200元，即係被告因本件違反銀行法規定，違法吸金而
      直接取得之財物，並無成本計算問題。此觀銀行法與此有
      關之立法理由，未表示要扣除成本自明，自無成本計算之
      問題，亦無扣除其相關成本之必要（最高法院99年度台上
      字第4350號判決意旨參照）。本件被告違法吸收資金，允
      諾給予如附表一所示會員之報酬，係被告與前揭投資會員
      約定收受款項或吸收資金，並約定「返還本金」及給付「
      與本金顯不相當之紅利等報酬」之一部分，並非取得會款
      之成本，另被告支付予隆盈等公司之業務人員佣金、隆盈
      等公司所須支付之管銷費用，亦非屬取得資金之對價，自
      均無扣除之必要，於計算被告本件犯罪所得金額時，自無
      庸扣除。
（九）又按「本法稱收受存款，謂向不特定多數人收受款項或吸
      收資金，並約定返還本金或給付相當或高於本金之行為。
      」、「除法律另有規定者外，非銀行不得經營收受存款業
      務、受託經理信託資金、公眾財產或辦理國內外匯兌業務
      。」「以借款、收受投資、使加入為股東或其他名義，向
      多數人或不特定之人收受款項或吸收資金，而約定或給付
      與本金顯不相當之紅利、利息、股息或其他報酬者，以收
      受存款論。」銀行法第5條之1、第29條第1項、第29條之1
      各定有明文。另按「銀行法第29 條之1所謂『顯不相當』
      ，參酌其立法意旨，係謂：『違法吸收資金之公司，所以
      能蔓延滋長，乃在於行為人與投資人約定或給付與本金顯
      不相當之紅利、股息、利息或其他報酬，爰參考刑法第34
      4 條重利罪之規定，併予規定為要件之一，以期適用明確
      。』等語。而刑法重利罪所言『顯不相當』，係指就原本
      利率、時期核算及參酌當地之經濟狀況，較之一般債務之
      利息，顯有特殊之超額者而言，似無以民法所定最高年利
      率作為限制標準，且銀行法第125 條處罰規定側重於國家
      金融市場秩序之維護，與刑法重利罪係為保護個人財產法
      益，究有不同，能否完全受限於刑法重利罪之概念，亦非
      無研求之餘地。原審逕以民法所定之最高年利率為標準，
      遽認被告二人所為核與違法收受存款行為有間，其論斷尚
      嫌速斷，有查證未盡及理由不備之違誤。」（最高法院10
      0年度台上字第524號判決意旨參照）。經查，被告以「隆
      盈合會」及「團購金酒」名義召組之合會，其與會員間所
      約定報酬之年報酬率（即年利率）係由第2期至第25 期，
      依次自220.80%遞減至23.79% 不等，已如前述（平均月息
      為2.92% ），而依卷附由中央銀行統計發布之「民間借貸
      利率」（統計地區範圍及對象：中華民國台灣地區台北市
      、台中市及高雄市之民間企業，見原審卷一第184至185頁
      ；本件被告之行為中心地即係在隆盈公司設於前揭台北市
      ○○○路2段96號9樓）所示，其月息範圍係屆於1.98% 至
      2.37%，平均月息約2.15%至2.18% ，是被告與前揭會員所
      約定之利率顯較前揭「民間借貸利率」之最高利率為高，
      而經換算為前揭年利率後，其年利率亦顯然超過民法第20
      5條所定週年利率20%之上限，是被告與前揭會員所約定或
      給付之利率顯然甚高，自屬與本金顯不相當之利息，至為
      灼然。被告及其辯護人雖以前揭附表一第25期即最後一期
      得標者於2年期滿時，得領回24萬元（計算式：10,000×2
      4=240,000）及前揭管理費餘額200元（計算式：5,000-20
      0×24=200），共計24萬200元，經與該會員所繳納24期會
      款共18萬元（計算式：7,500×24=1 80,000）及其於入會
      時一次繳交之管理費5000元，合計18萬5000元計算結果，
      認其獲利金額為5萬5200 元，換算年利率為14.92%（計算
      式：55,200/185,000×1/2=14.92%），經與一般民間借貸
      利率動輒年利率36% 比較結果，並未過高云云，惟其採用
      之計算式與前揭附表二之計算式不合，另其所指上開民間
      借貸利率，亦與前揭中央銀行統計發布之「民間借貸利率
      」不符。辯護人另以計算前揭第二期得標會員之「投資報
      酬年利率」（按應係指經換算為年利率之投資報酬率），
      應以整個合會之會期即合計25期（25個月）為計算基準，
      而非以1 個月為計算基準，核亦與附表二所示之前揭計算
      基準不符，顯係忽略該會員於入會時僅投資或繳交一個會
      份之第一期會款7500元及管理費5000元，合計1萬2500 元
      ，於一個月後即得領回1萬4800 元，獲利2300元，並即脫
      離合會而無庸再繳交任何款項，經計算其月報酬率應為18
      .40%（計算式參照附表二註2所示），換算年利率應為220
      .80%（計算式參照附表二註3 所示）所致。是辯護人以前
      揭理由為據，為被告辯護略稱依本件客觀環境及社會經濟
      狀況，被告並未與「隆盈合會」及「團購金酒」會員約定
      或給付顯不相當之利息或報酬云云，亦無可取。被告另以
      原判決計算年利率乃「以利滾利」之複利計算非屬正確、
      以第二期得標會員領回本息後，即無任何利息收入，尚無
      非法吸金，並援引他案判決為佐，惟被告提出他案判決實
      例及計算利率方式，核與本案情狀有別，自無從比附採酌
      ，附此敘明。
（十）本件被告未將其所收受之前揭全部會款轉交予前揭各期得
      標會員，而保留或並自行投資運用其中部分款項，且各該
      得標會員均僅係領回其本身所繳付之前揭會款及固定標息
      ，是被告在形式上雖係以「隆盈合會」及「團購金酒」之
      名義召組本件合會，惟其所為實與合會之基本性質不符，
      已如前述。是就其以前揭「隆盈合會」及「團購金酒」名
      義召組本件合會而向如附表一所示會員收取前揭會款及管
      理費，並依前開約定給付利息或報酬而言，所為實與銀行
      經營「零存整付」之存款業務無異。核被告本件所為，雖
      非經營銀行法第29 條第1項規定之存款業務，惟實係以前
      揭「隆盈合會」及「團購金酒」名義召組本件合會，向如
      附表一所示之多數人收受款項或吸收資金，而約定或給付
      與本金顯不相當之利息或報酬，自應以經營收受存款業務
      論，而違反銀行法第29條之1規定，應依同法第29條第1項
      、第125條第1項前段規定處罰。
（十一）綜上所述，被告及其辯護人辯稱被告並無違反銀行法之犯
      意與犯行，本件所為係以民間互助會之方式經營合會，所
      為僅係代合會會員收付款項，並非經營銀行收受存款業務
      或應以收受存款業務論之行為，均與事實不符，顯係臨訟
      卸責之詞，不足採信。本件事證明確，被告犯行堪以認定
      ，應予依法論罪科刑。
三、按銀行法第29條所稱之收受存款，指向不特定多數人收受款
    項或吸收資金，並約定返還本金或給付相當或高於本金金額
    之行為；而以借款、收受投資、使加入為股東或其他名義，
    向多數人或不特定之人收受款項或吸收資金，而約定或給付
    「與本金顯不相當」之紅利、利息、股息或其他報酬者，以
    收受存款論，銀行法第29條之1 亦有明文。其立法旨趣，乃
    以現今社會現況，輒見利用個人或所謂地下投資公司名義，
    以借款、收受投資、使加入為股東，或巧立其他各種名目，
    大量違法吸收社會資金，以遂其收受存款之實，危害社會投
    資大眾權益及經濟金融秩序，為期有效遏止，乃予以明確規
    範，用杜爭議。是78年7月17日增訂之銀行法第29條之1其性
    質，應屬「立法上之補充解釋」。且銀行法第29 條第1項既
    規定非銀行不得經營收受存款業務，是苟以收受投資資金名
    義，而實際違法經營收受存款業務者，即應依同法第125 條
    第1項之罪處罰，非謂吸收資金之行為得以排除銀行法第 29
    條第1項規定之適用（最高法院85年度台上字第2558 號判決
    參照）。查隆盈公司既非銀行，被告竟以個人名義之「隆盈
    合會」、「團購金酒」招募互助會或團購之名義成立合會，
    向不特定之人吸收資金，而給付與本金顯不相當之紅利而經
    營收受存款業務。核被告所為，係違反銀行法第29 條之1之
    規定（公訴意旨誤載為同法第29條第1 項），應依同法第29
    條第1項、第125條第1 項前段規定處罰。又按刑事法若干犯
    罪行為態樣，本質上原具有反覆、延續實行之特徵，立法時
    既予特別歸類，定為犯罪構成要件之行為要素，則行為人基
    於概括犯意，在密切接近之一定時、地持續實行之複次行為
    ，倘依社會通念，於客觀上認為符合一個反覆、延續性之行
    為觀念者，於刑法評價上，即應僅成立一罪，學理上所稱「
    集合犯」之職業性、營業性或收集性等具有重複特質之犯罪
    均屬之，例如經營、從事業務、收集、販賣、製造、散布等
    行為概念者是（最高法院96 年度台上字第172號判決意旨參
    照）。本件被告先後多次以「隆盈合會」及「團購金酒」名
    義召組合會而非法吸收資金，經營應以收受存款業務論之業
    務行為，依社會客觀通念，均符合一個反覆、延續性之行為
    觀念，屬集合犯之實質上一罪。被告利用不知情之隆盈公司
    員工冷有玲、張凌嘉等人遂行本件犯行，為間接正犯。又被
    告有如事實欄所述之論罪科刑之執行紀錄，有本院之被告前
    案紀錄表附卷可參。其於上開有期徒刑執行完畢後5 年內，
    再犯本件有期徒刑以上之罪，為累犯，應依刑法第47 條第1
    項規定，加重其刑。又本件起訴書犯罪事實欄雖僅記載被告
    以「隆盈合會」名義召組本件合會之方式，向該部分加入會
    員（即附表一「入帳銀行」欄所載「隆盈資產」部分之會員
    ）收受款項或吸收資金之犯罪事實，惟其證據及所犯法條欄
    之「證據清單及待證事實」業已敘及被告同時以「團購金酒
    」名義召組本件合會，而向該部分加入會員（即附表一「入
    帳銀行」欄所載「金酒生技」或「金酒生物」部分之會員）
    收受款項或吸收資金之犯罪事實（見上開起訴書「證據清單
    及待證事實」編號1關於被告本身陳述第1項、編號2 證人冷
    有玲證述之待證事實第3項、編號13 證人李珮綺證述之待證
    事實第1項、編號14證人馬靜雲證述之待證事實第1項、編號
    17、18之證人陳娜妮、殷之時證述），且被告本件以「隆盈
    合會」及「團購金酒」名義召組合會而違法向前揭會員收受
    款項或吸收資金之犯行，具有前揭集合犯之實質上一罪關係
    ，是公訴意旨就被告以「隆盈合會」名義召組本件合會而違
    法向前揭會員收受款項或吸收資金之犯行提起公訴，其起訴
    效力自及於被告以「團購金酒」名義召組本件合會而違法向
    前揭會員收受款項或吸收資金部分之犯行，自應併予審理，
    附此敘明。又刑法第59條規定犯罪之情狀可憫恕者，得酌量
    減輕其刑，其所謂「犯罪之情狀」，與同法第57條規定科刑
    時應審酌之一切情狀，並非有截然不同之領域，於裁判上酌
    減其刑時，應就犯罪一切情狀（包括第57條所列舉之10款事
    項），予以全盤考量，審酌其犯罪有無可憫恕之事由（即有
    無特殊之原因與環境，在客觀上足以引起一般同情，以及宣
    告法定低度刑，是否猶嫌過重等），以為判斷（最高法院80
    年台覆字第39號判決意旨參照）。被告雖有上開犯罪科刑及
    執行情形，應依累犯規定加重其刑，然依法律加重或減輕者
    ，仍得依刑法第59條之規定酌量減輕其刑，刑法第60條定有
    明文。被告為能吸收資金而非法經營銀行業務，惟招攬附表
    一所示不特定人為會員，並約定或給付與本金顯不相當之報
    酬，自恃與會員均能互蒙其利，被告事後已獲得如附表一所
    示會員楊澤宇、翁郝金華、戴梧桐、鄭慧英、馬萬里、羅美
    宏、冷有玲、吳家烽、楊雙秋、方小蓉、蕭再昆、韋德華、
    蔡安姬、陳蔡嫣姬、陳娜妮、蔡雪姬等16人出具切結書（資
    料詳見附表一備註欄所示之卷證出處頁數），表明與被告間
    就本件投資已結束一切相關事宜，足見未造成渠等損害，被
    告危害金融投資之情節尚非嚴重。被告所犯銀行法第125 條
    第1項前段之非法經營銀行業務罪，其法定刑為3年以上10年
    以下有期徒刑，倘處以最輕本刑有期徒刑3 年，仍嫌過苛，
    情輕法重，被告犯罪情狀，在客觀上顯可憫恕，爰依刑法第
    59條規定，酌減其刑，並依法先加後減之。
四、原審以被告犯罪事證明確，予以論罪科刑，固非無見。惟按
    刑之量定，為求個案裁判之妥當性，法律固賦予法院裁量權
    ，但此項裁量權之行使，除應依刑法第57條規定，審酌行為
    人及其行為等一切情狀，為整體之評價，並應顧及比例原則
    與平等原則，使罪刑均衡，輕重得宜，以契合社會之法律感
    情。又刑法第59條規定犯罪之情狀可憫恕者，得酌量減輕其
    刑，其所謂「犯罪之情狀」，與同法第57條規定科刑時應審
    酌之一切情狀，並非有截然不同之領域，於裁判上酌減其刑
    時，應就犯罪一切情狀（包括第57條所列舉之10款事項），
    予以全盤考量，審酌其犯罪有無可憫恕之事由（即有無特殊
    之原因與環境，在客觀上足以引起一般同情，以及宣告法定
    低度刑，是否猶嫌過重等），以為判斷（最高法院80年台覆
    字第39號判決意旨參照）。被告雖有前開犯罪科刑及執行情
    形，應依累犯規定加重其刑，然依法律加重或減輕者，仍得
    依刑法第59條之規定酌量減輕其刑，刑法第60條定有明文。
    查被告所吸收之資金總數額非鉅，於經營期間，其得標會員
    均能領回所繳會金及應有之獲利，而就未得標之會員，亦已
    將所收取之全部款項退還予會員，業據被告於原審提出切結
    書在卷可佐（見原審卷一第228至244頁），並經被害人冷有
    玲於本院審理時到院陳明：被告陸續分批把錢還給我，現在
    沒有欠我錢了等語明確（見本院卷第77頁背面），衡酌參與
    之會員無非為投資獲利而申請入會，事後已出具切結書，表
    明未造成渠等損害，被告危害金融投資之情節非鉅。原判決
    量刑時未及斟酌上情，仍在原法定刑（最輕本刑3 年以上10
    年以下有期徒刑之罪）範圍內量處被告有期徒刑3年3月，核
    其量刑，容有過重。被告執前詞否認犯罪，提起上訴，固無
    可取。然原判決既有上述可議之處，即屬無可維持，自應由
    本院將原判決予以撤銷改判。爰審酌被告前因違反商業會計
    法等案件，甫於97 年9月9日易科罰金執行完畢，竟自98年4
    月初起，再為本件非法吸收資金之行為，持續犯行迄99 年3
    月間止，顯已影響主管機關對於金融秩序之管理，惟衡酌其
    吸收會員及資金非鉅，已陸續退還向會員等收取之款項，結
    束彼等間相關事宜，影響社會金融秩序非鉅，犯後坦承部分
    犯行，暨被告本件犯罪之動機、目的、以合會名義及高額利
    息或報酬為手段而吸收資金之犯罪手段，及其素行、智識程
    度、生活狀況等一切情狀，及其犯罪情狀在客觀上足以引起
    一般同情，顯有堪予憫恕之處，爰依刑法第60條、第59條規
    定，酌量減輕其刑，而量處如主文第2 項所示之刑，以資懲
    儆。
五、本件相關扣案文件，其中被告囑由不知情之隆盈公司員工冷
    有玲所製作，或由冷有玲再囑由張凌嘉所製作者，而均屬隆
    盈公司所有，其餘文件則係因被告向附表一所示合會會員各
    收取每月200 元之管理費，而提供隆盈公司辦公處所予各該
    會員聚會使用後，由伊等製作後，經前揭搜索扣押而取得，
    是該部分文件亦非被告所有，縱為被告本件犯罪所用，或得
    作為證明被告本件犯罪之證據，惟既無證據證明係屬被告所
    有，爰均不予宣告沒收。又按犯本法之罪，因犯罪所得或財
    產上之利益，除應發還被害人或得請求損害賠償之人外，屬
    於犯人者，沒收之；如全部或一部不能沒收時，追徵其價額
    或以其財產抵償之，銀行法第136條之1定有明文，此乃關於
    沒收之特別規定。是倘認為其因犯罪所得財物或財產上利益
    應發還被害人或第三人者，自不能宣告沒收，亦毋庸於主文
    宣告發還被害人或第三人，而僅應於理由欄敘明應發還被害
    人或第三人之意旨即可（最高法院93年度台上字第3199號判
    決意旨參照）。本件被告所吸收之前揭資金，無論扣案已否
    ，均非屬被告所有之物，並均應發還予各該投資會員即被害
    人，爰均不為沒收之諭知。
據上論斷，應依刑事訴訟法第369條第1項前段、第364條、第299
條第1項前段、銀行法第29 條之1、第29條第1項、第125條第1項
前段、刑法第11條前段、第47 條第1項、第59條、60條，判決如
主文。
本案經檢察官陳明光到庭執行職務。
中    華    民    國    100     年   10   月    13    日
                  刑事第十四庭審判長法  官  陳志洋
                                    法  官  遲中慧
                                    法  官  張惠立
以上正本證明與原本無異。
如不服本判決，應於收受送達後10日內向本院提出上訴書狀，其
未敘述上訴之理由者並得於提起上訴後10日內向本院補提理由書
（均須按他造當事人之人數附繕本）「切勿逕送上級法院」。
                                    書記官  陳珮茹
中    華    民    國   100    年    10    月    13    日
附錄論罪法條
銀行法第125條
違反第 29 條第 1 項規定者，處 3 年以上 10 年以下有期徒刑
，得併科新臺幣 1 千萬元以上 2 億元以下罰金。其犯罪所得達
新臺幣1億元以上者，處7年以上有期徒刑，得併科新臺幣2500萬
元以上5億元以下罰金。
經營銀行間資金移轉帳務清算之金融資訊服務事業，未經主管機
關許可，而擅自營業者，依前項規定處罰。
法人犯前二項之罪者，處罰其行為負責人。
銀行法第29條
（禁止非銀行收受存款及違反之處罰）
除法律另有規定者外，非銀行不得經營收受存款、受託經理信託
資金、公眾財產或辦理國內外匯兌業務。
違反前項規定者，由主管機關或目的事業主管機關會同司法警察
機關取締，並移送法辦；如屬法人組織，其負責人對有關債務，
應負連帶清償責任。
執行前項任務時，得依法搜索扣押被取締者之會計帳簿及文件，
並得拆除其標誌等設施或為其他必要之處置。
銀行法第29條之1
（視為收受存款）
以借款、收受投資、使加入為股東或其他名義，向多數人或不特
定之人收受款項或吸收資金，而約定或給付與本金顯不相當之紅
利、利息、股息或其他報酬者，以收受存款論。